臺灣高等法院臺中分院民事判決
                            　　　　　109年度上字第422號
上  訴  人
即被上訴人  張賴珠美  
法定代理人  張傳宗    
訴訟代理人  林盛煌律師
            許琬婷律師
被 上訴 人  
即 上訴 人  張傳富    
上列當事人間返還不當得利等事件，兩造對於中華民國109年6月
19日臺灣臺中地方法院108年度訴字第1022號第一審判決各自提
起上訴，上訴人張賴珠美並為訴之追加，本院於110年3月24日言
詞辯論終結，判決如下：
    主      文
一、原判決關於(一)駁回上訴人張賴珠美後開第二項之訴部分
    ；(二)命上訴人張傳富給付新臺幣陸萬陸仟叁佰陸拾元之  
    自民國一百零八年五月三日起至民國一百零九年九月二    
    十二日止，按年息百分之五計算之利息部分，及該部分假
    執行之宣告，暨訴訟費用之裁判均廢棄。
二、上開廢棄(一)部分，上訴人張傳富應再給付張賴珠美新臺幣
    叁拾萬壹仟伍佰玖拾玖元，及自民國一百零九年九月二十三
    日起至清償日止，按年息百分之五計算之利息；（二）部分
    ，上訴人張賴珠美在第一審之訴及假執行之聲請均駁回。
三、上訴人張賴珠美其餘上訴及其餘追加之訴，暨上訴人張傳富
    其餘上訴均駁回。
四、第一、二審訴訟費用（含追加之訴部分），由上訴人張賴珠
    美負擔十分之一，其餘由上訴人張傳富負擔。
    事實及理由
壹、程序方面：
一、按成年人之監護人於監護權限內，為受監護人之法定代理人
    （民法第1113條、第1098條第1項參照）。查上訴人張賴珠
    美因失智症，致精神障礙或其他心智缺陷，致不能為意思表
    示或受意思表示，或不能辨識其意思表示效果，業經臺灣臺
    中地方法院（下稱臺中地院）於民國108年1月11日裁定宣告
    為受監護宣告之人，並選定其子張傳宗為監護人，業已確定
    （案號：107年度監宣字第354號，見原審卷第15-21頁），
    則張傳宗以其為張賴珠美之法定代理人提起本件訴訟，核無
    不合。
二、次按第二審訴之變更或追加，非經他造同意不得為之，但請
    求之基礎事實同一者，不在此限，民事訴訟法第446條第1項
    、第255條第1項第2款定有明文。查張賴珠美在原審依民法
    第179條規定，起訴請求對造上訴人張傳富應給付新臺幣（
    下同）153萬9,982元，及自起訴狀繕本送達翌日即108年5月
    3日起至清償日止，按年息5%計算之利息（下稱153萬9,982
    元本息，見原審卷第11、37頁），嗣於上訴後即109年9月21
    日追加依民法第541條第1項、第179條（終止委任後之法律
    關係）規定為請求（見本院卷第61-85頁），經核其追加請
    求之基礎事實均係張傳富提領張賴珠美下述存款所衍生之爭
    執，核與前開規定，洵無不合，自應予准許。
貳、實體方面：
一、張賴珠美主張：
    張賴珠美自104年間起罹患失智症併有行為障礙，生活無法
    自理，張傳富竟先後於105年2月16日、同年10月13日，擅自
    從張賴珠美之臺中市○○區○○0000000000000000號帳戶（
    下稱系爭帳戶）各提領53萬元、100萬9,982元（以下合稱系
    爭存款，或分稱各筆金額款項），自屬不當得利，應負返還
    責任。縱認張賴珠美當時未失智，且曾委託張傳富提領並保
    管系爭存款，爰以原審起訴狀或109年9月21日上訴理由暨答
    辯暨追加狀（下稱追加狀）繕本之送達，作為終止兩造間委
    任關係之意思表示，是項委任契約既合法終止，則張傳富亦
    應負返還系爭存款之義務。爰先位依民法第179條規定，備
    位則擇一依民法第541條第1項、第179條規定，請求張傳富 
     應給付153萬9,982元本息。
二、張傳富則以：
    張賴珠美於105年間未失智，指示張傳富提領53萬元，供與 
     張傳富同住期間支付其個人生活所需費用。況依臺中市105
      年度每人每月平均生活支出2萬8,904元標準計算，張傳富
      於兩造同住期間至少為張賴珠美支出64萬6,268元，遠逾
所      提領53萬元甚多。又張賴珠美自107年2月16日起入住南
投      縣私立草屯長期照顧中心（下稱長照中心），每月安養
費      用約3萬6,000元，除以下述房租抵付外，不足額部分亦
由      張傳富負擔，未曾向張賴珠美其他子女收取。因此，53
萬      元全數用於支付張賴珠美之生活及醫療費用，已無剩餘
，      未受有任何利益，自無不當得利可言。至100萬9,982元
係      張賴珠美指示，如其餘4名兒子不願處理其身後事，即
提領      此款項處理，若有剩餘，則贈與張傳富之子張嵃傑，
亦無      不當得利等語，資為抗辯。
三、兩造之聲明：
(一)張賴珠美之聲明：
  1.上訴聲明：
  ⑴原判決關於駁回張賴珠美後開第二項之訴部分廢棄。
  ⑵張傳富應再給付張賴珠美46萬3,640元，及自108年5月3日起
    至清償日止，按年息5%計算之利息。
  ⑶願供擔保，請准宣告假執行。
  2.答辯聲明：
    張傳富之上訴駁回。
(二)張傳富之聲明：
  1.答辯聲明：
    張賴珠美之上訴駁回。
  2.上訴聲明：
  ⑴原判決不利於張傳富部分廢棄。
  ⑵上開廢棄部分，張賴珠美於第一審之訴及假執行之聲請均駁
    回。
四、兩造不爭執事項（部分用語及編排順序依卷證文義略作    
    調整）：
(一)訴外人張○○（即張賴珠美之夫、張傳富之父）曾於91年2月4
    日將其所有坐落臺中市○○區○○段0000地號土地（面積84.82
    平方公尺），及其上000建號建物（門牌○○路000號、4層樓
    房、總面積229.08平方公尺，與前開土地下稱系爭房地）贈
    與訴外人即其次男張傳宗、三男張○○、四男張○○，及五男即
    張傳富，每人應有部分各4分之1（見本院卷第129頁）。
(二)張○○（即張賴珠美之女、張傳富之妹）曾於107年4月13日
    ，為張賴珠美向臺中地院聲請監護宣告，經臺中地院囑託行
    政院衛生福利部草屯療養院（下稱草屯療養院）鑑定，並作
    成精神鑑定報告書，其結論為：張賴珠美目前之行為能力受
    上述心智缺陷及精神障礙的影響，已達不能為意思表示或受
    意思表示，或辨識其意思表示之效果的能力之程度（見原審
    卷第107-135頁）。臺中地院遂以前述確定裁定，宣告張賴
    珠美為受監護宣告之人，並分別選定其子張傳宗為監護人，
    及其子張○○、張傳富為會同開具財產清冊之人（見原審卷
    第15-21頁）。
(三)張傳富先後於105年2月16日、同年10月13日自系爭帳戶提  
    領系爭存款（見原審卷第23、42、182-183頁）。
(四)張賴珠美自96年起至105年2月住院前均與張○○同住，自
    105年2月間兩度住院後，自105年3月起與張傳富同住至107
    年2月15日，並自107年2月16日起入住長照中心。
(五)臺中地院家事調查官曾對張賴珠美與其子女進行訪視，結果
    略以：「...目前相對人（即張賴珠美）名下無任何存款及
    不動產，每個月安養費用約3萬6千元係由關係人5張傳富以
    其與關係人2張傳宗、關係人3張○○、關係人4張○○共同
    持有的房屋租金（每個月2萬3千元）負擔，不足的數額則由
    關係人5（即張傳富）另外負擔、關係人5（即張傳富）目前
    尚無異議，而聲請人張○○及關係人1張○○則未分擔...」
    （見原審卷第18-19頁）。
(六)張傳富已為張賴珠美支付如附表一、二所示醫療費用及照護
    費用（見原審卷第211-276、341、345頁）。其中除編號1、
    3、26-28金額合計7,852元外，其餘金額與附表二照護費用
    重複。
(七)張賴珠美未領取任何社會福利補助（見原審卷第307頁）。
五、兩造爭執事項（部分用語及編排順序依卷證文義略作調    
    整）：
(一)張賴珠美先位依民法第179條規定，備位擇一依民法第541  
    條第1項、第179條規定（終止委任後之法律關係），請求  
    張傳富給付53萬元本息，是否有據？
(二)張賴珠美先位依民法第179條規定，備位擇一依民法第541  
    條第1項、第179條規定（終止委任後之法律關係），請求  
    張傳富給付100萬9,982元本息，是否有據？
六、本院之判斷： 
(一)53萬本息部分：
  1.按無行為能力人之意思表示，無效；雖非無行為能力人，而
    其意思表示，係在無意識或精神錯亂中所為者亦同，民法第
    75條定有明文。此項規定，旨在兼顧表意人權益及交易安全
    ，未受監護宣告之成年人，即非無行為能力人，其所為之意
    思表示，原則上應屬有效，僅於意思表示係在無意識或精神
    錯亂中所為，方得謂為無效。而所謂無意識，係指全然無識
    別、判斷之能力；精神錯亂，則指精神作用發生障礙，已達
    喪失自由決定意思之程度而言。故未受監護宣告之成年人，
    於行為時縱不具正常之意思能力，惟如未達上述無意識或精
    神錯亂之程度，要難謂其意思表示無效（最高法院99年度台
    上字第1994號、98年度台上字第1702號判決意旨參照）。經
    查：
  ⑴依原審向中山醫學大學附設醫院（下稱中山附醫）函調張賴
    珠美藥物使用清單，嗣經中山附醫108年6月21日中山醫大附
    醫法務字第1080005647號函檢附藥物使用資料（病歷）顯示
    ，張賴珠美自104年1月28日至107年2月22日前往就醫，經中
    山附醫診斷患有第二型糖尿病，伴有糖尿病的腎臟病變及本
    態性高血壓等疾病，惟並未診斷出失智症（見原審卷第47-9
    3頁）。基此，張賴珠美於105年間有無失智，而陷於不能  
    處理自己事務乙節，即非無疑。
 ⑵張賴珠美之長子張○○於前開監護宣告事件審理時，曾於107年6
   月26日具狀陳稱：張賴珠美並無失智情形，亦無不能處理自
   己事務等情（見原審卷第117-118頁）。參以張傳富陳稱張○○
   亦曾照顧其母（見本院卷第238頁），則張○○所述其母心智狀
   況，自堪採信。
  ⑶臺中地院審理前述監護宣告事件時，曾囑託草屯療養院於
    107年7月6日對張賴珠美實施精神鑑定，經診斷出患有失智
    症伴隨行為障礙及持續性憂鬱症，此有該院107年8月13日草
    療精字第1070008822號函檢附精神鑑定報告書附卷可憑（見
    原審卷第133-135頁）。惟尚難憑此推認張賴珠美於105年間
    即有失智情事，或無識別判斷能力。
  ⑷張○○於前述監護宣告事件調查時固陳稱：伊與張賴珠美同住
    多年，張賴珠美約在104、105年間即開始有些失智症狀發作
    等語（見本院卷第107頁），惟在未經專業醫師診斷前，尚
    難僅憑張○○所述，逕認張賴珠美於105年間全無識別判斷能
    力。
  ⑸綜上，並無具體事證足以證明張賴珠美於鑑定前已達無識別
    判斷能力之程度，或已喪失行為能力，則張傳富抗辯張賴珠
    美於105年間並無失智情事，應非無稽，尚堪採信。
  2.次按「無法律上之原因而受利益，致他人受損害者，應返還
    其利益。雖有法律上之原因，而其後已不存在者，亦同。」
    、「當事人之任何一方，得隨時終止委任契約」，民法第17
    9條、第549條第1項定有明文。準此規定，委任契約經當事
    人任意終止而消滅，受任人因處理委任事務，所收取之金錢
    、物品及孳息，即屬原有法律上之原因，而其後已不存在者
    ，自應返還之。經查：
  ⑴張賴珠美自105年3月起至107年2月15日均與張傳富同住共同
    生活，自有支出生活所需費用之必要，且張賴珠美亦不爭執
    其他兒子於該同住期間未曾支付生活費，復未就其主張張秀
     娥每月給付6,000元生活費部分，提出具體證據以實其說，
      ，則張傳富抗辯伊經張賴珠美指示而提領53萬元，供支應
    同 住期間之生活開銷，自屬合理可信。是以，張傳富提領
    並  保管53萬元，應無不當得利可言。
  ⑵參酌張傳富自承系爭房地自91年起出租他人，每月租金1萬9,
    000元，自106年1月起調漲為2萬3,000元，租金都是伊收取
    後再交給其母，自105年2、3月與其母同住後，則遵其母指
    示，將租金支付其母之生活及醫療費用，另自106年2月16日
    起將租金用於其母之照護費用等情（見本院卷第144-145頁
    ）。準此，可知張傳富提領53萬元後，尚取得105年2月起至
    108年2月止之租金合計80萬7,000元【計算式：105年11個月
    共20萬9,000元＋106年12個月共27萬6,000元＋107年12個月共
    27萬6,000元＋108年2個月租金共4萬6,000元＝80萬7,000元】
    ，可供張賴珠美日常生活開銷使用，自應併入53萬元計算；
    再依臺中市平均每人每月消費支出標準，即105年度2萬1,79
    8元、106年度2萬3,125元、107年度2萬3,267元（見本院卷
    第131頁），核算出應扣除同住期間合理生活費用支出金額
    共53萬0,381元【計算式：105年10個月共21萬7,980元＋106
    年12個月共27萬7,500元＋107年1.5個月共3萬4,901元（小數
    點以下四捨五入）】，再扣除醫藥費用7,582元（如附表一
    編號1、3、26-28所示醫藥費），另扣除照護費用43萬1,078
    元（107年2月至108年2月），尚餘36萬7,959元（計算式：5
    30,000＋807,000－530,381－7,582－431,078＝367,959），則張
    傳富辯稱53萬元全數用於其母之生活醫療等費用，已無剩餘
    ，應非可採。至於張傳富又抗辯與其母同住期間尚為其墊付
    房間裝潢費、購買醫療及電器用品等，合計墊付15萬元，均
    未能提出相關單據以佐其說，亦難憑採。
  ⑶承上，張傳富所提領保管之53萬元，經扣除張賴珠美前述
    生活醫療必要支出後，尚餘36萬7,959元，經張賴珠美以追 
     加狀繕本之送達，作為終止兩造間委任關係之意思表示， 
     則張傳富保管剩餘款36萬7,959元之原因已不復存在，張賴
    珠美主張屬不當得利，應返還之，即有憑據。
  3.又按不當得利受領人於受領時， 知無法律上之原因或其後
    知之者，應將受領時所得之利益，或知無法律上之原因時所
    現存之利益，附加利息，一併償還；應付利息之債務，其
    利率未經約定，亦無法律可據者，週年利率為5%， 此觀民
    法第182條第2項、第203條規定自明。再以訴狀表示終止契
    約之意思者，依民法第263條、第258條第1項、第95條規
    定，自其訴狀送達於相對人時，契約始為終止。經查：
  ⑴張賴珠美於原審未主張伊曾指示張傳富提領保管53萬元，   
   原審起訴狀亦未載明終止委任契約之意旨，是原審起訴     
   狀繕本之送達，難認有何終止契約之意思，自應以追加狀   
   繕本之送達，始生合法終止契約之效力。
  ⑵張賴珠美合法終止契約前，張傳富尚無返還系爭存款之義務
    ，依上規定及說明，應自追加狀繕本送達之翌日即109年9  
    月23日起（見本院卷第231頁），始負返還及遲延責任。
  ⑶從而，張賴珠美備位依民法第179條規定，請求張傳富應給  
    付36萬7,959元，及自109年9月23日起至清償日止，按年息 
     5%計算之利息，即有憑據，應予准許。逾此範圍之請求， 
     即無依據，不應准許。
  ⑷張賴珠美備位依民法第179條規定所為請求，即有依據，則  
    其併依民法第541條第1項規定所為請求，應無須審酌。
(二)100萬9,982元本息部分：
  1.查張賴珠美於105年間固未陷於無識別判斷能力之狀態，惟
    自104年1月間起經診斷患有前述諸多慢性病，且行動不便，
    業如前述，顯有長期就醫、專人照護及支出醫療費用之必要
    ，再佐以張賴珠美除系爭存款外，別無其他存款及不動產（
    見原審卷第179頁），張傳富亦不爭執其他子女未支付其母
    生活費，則僅以系爭房地月租金2萬3,000元支付其晚年全部
    生活及醫療費用，顯然不足。準此各情，堪認張賴珠美實應
    無可能將僅存唯一老本即定期存款100萬9,982元解約，並託
    付或贈與他人，而自陷日後無錢終老或仰人鼻息之窘境。是
    以，張傳富前開所辯，核與常情有違，不足採信。
  2.從而，張賴珠美主張張傳富未經伊同意而提領100萬9,982元
    ，應屬不當得利，堪予採信。是伊先位依民法第179條規定
    ，請求張傳富應給付100萬9,982元本息，即有憑據，應准許
    。其備位依民法第541條第1項、第179條規定所為請求，即
    無須審酌。
七、綜上所述，張賴珠美依民法第179條規定，請求張傳富給付1
    37萬7,941元（計算式：1,009,982＋367,959元＝1,377,941）
    ，及其中100萬9,982元自108年5月3日起，其餘36萬7,959元
    自109年9月23日起，均至清償日止，按年息5%計算之利息部
    分，為有理由，應予准許；逾此部分之請求，為無理由，不
    應准許。原審就上開應准許之部分，駁回張賴珠美30萬1,59
    9元（計算式：1,377,941－1,076,342＝301,599）本息部分，
    及就不應准許部分，命張傳富給付6萬6,360元（計算式：1,
    076,342－1,009,982＝66,360）之自108年5月3日起至109年9
    月22日止，按年息5%計算之法定遲延利息部分，均有未合，
    兩造之上訴意旨，分別指摘原判決此部分不當，求予廢棄改
    判，為有理由，爰由本院予以廢棄，分別改判如主文第二項
    之（一）、（二）所示。又張傳富應再給付部分，合計金額
    未逾150萬元，本院判決後即告確定，故無諭知假執行之必
    要，原審駁回張賴珠美此部分假執行之聲請，並無不合，均
    併予敘明。另原審就上開應准許之部分命張傳富如數給付，
    及就上開不應准許之部分，為張賴珠美敗訴之諭知，並駁回
    此部分假執行之聲請，均核無不合，兩造此部分之上訴，及
    張賴珠美此部分追加之訴，均無理由，應分別予以駁回。
八、本件事證已臻明確，兩造其餘之攻擊或防禦方法及所用之證
    據，經本院斟酌後，認為均不足以影響本判決之結果，爰不
    逐一論列，附此敘明。
九、據上論結，本件張賴珠美之上訴及其追加之訴，暨張傳富之
    上訴，均為一部有理由、一部無理由，依民事訴訟法第450
    條、第449條第1項、第79條，判決如主文。
中　　華　　民　　國　　110 　年　　4 　　月　　14　　日
              民事第二庭  審判長法　官 楊 國 精
　　　　　　 　　　　　　　　   法  官 李 立 傑
  　　　  　　　　　　　        法　官 陳 正 禧         
                                      
正本係照原本作成。            
不得上訴。
                                    書記官  陳三軫

中　　華　　民　　國　　110 　年　　4 　　月　　14　　日
 

附表一：     編號 日期 項目 金額(新臺幣) 備註  1 107年2月22日 醫療費用 420元 中山大學附設醫院  2 107年3月29日 醫療費用 240元 草屯療養院  3 107年4月12日 醫療費用 340元 同上  4 107年7月6日 醫療費用(精神鑑定科) 1萬2,000元 同上  5 107年2月21日 醫療費用 1,000元 曾漢棋綜合醫院  6 107年2月27日 醫療費用 240元 草屯療養院  7 107年3月13日 醫療費用 240元 同上  8 107年5月28日 醫療費用 160元 曾漢棋綜合醫院  9 107年5月14日 醫療費用 120元 同上  10 107年5月7日 醫療費用 120元 同上  11 107年4月27日 醫療費用（藥費） 20元 草屯療養院  12 107年5月2日 醫療費用 240元 同上  13 107年9月3日 醫療費用 100元 曾漢棋綜合醫院  14 107年8月20日 醫療費用 160元 同上  15 107年7月23日 醫療費用 200元 同上  16 107年9月17日 醫療費用 220元 同上  17 107年6月5日 醫療費用 160元 同上  18 107年5月21日 醫療費用 120元 同上  19 107年6月25日 醫療費用 200元 同上  20 107年9月19日 醫療費用 240元 草屯療養院  21 107年7月25日 醫療費用 240元 同上  22 107年5月31日 醫療費用 240元 同上  23 107年4月26日 醫療費用 240元 同上  24 107年10月15日 醫療費用 160元 曾漢棋綜合醫院  25 107年10月1日 醫療費用 80元 同上  26 107年10月8日 醫療費用(照顧服務員費) 4,200元 同上  27 107年10月8日 醫療費用 150元 同上  28 107年10月8日 醫療費用 2,742元 同上  29 107年10月8日 醫療費用  0 同上 合計  1萬2,592元（不含編號4之金額）   

附表二：    編號 日期 金額(新臺幣)       備註  1 107年3月23日 4萬7,380元 其中2萬元係107年2月16日簽約時預收  2 107年4月6日 2萬0,607元   3 107年5月5日 3萬4,000元(3萬8,000元) 優待4,000元  4 107年6月7日 3萬2,960元(3萬8,960元) 優待6,000元  5 107年7月6日 3萬2,960元（3萬8,960元） 優待6,000元  6 107年7月23日 3萬2,100元(3萬8,100元) 優待6,000元  7 107年8月28日 3萬2,600元(3萬8,600元) 優待6,000元  8 107年9月18日 3萬2,200元(3萬8,200元) 優待6,000元  9 107年10月8日 3萬2,460元(3萬8,460元) 優待6,000元  10 107年10月30日 3萬2,365元(4萬5,832元) 優待6,000元 返家扣除7,467元  11 107年11月27日 3萬2,000元(3萬8,000元) 優待6,000元  12 107年12月27日 3萬2,680元(3萬8,680元) 優待6,000元  13 108年3月1日 3萬6,767元(4萬2,767元) 優待6,000元 合計   43萬1,078元